【裁判字號】    97,上更(二),16
【裁判日期】    971111
【裁判案由】    給付補償費
【裁判全文】
臺灣高等法院臺南分院民事判決        97年度上更(二)字第16號
上  訴  人  丁○○
法定代理人  丙○○
訴訟代理人  嘉益  律師
被 上 訴人  乙○○
            甲○○
上二人共同
訴訟代理人  蔡文斌  律師
            王盛鐸  律師
            王建強  律師
            李育禹  律師
上列當事人間請求給付補償費事件，上訴人對於中華民國93年12
月23日台灣台南地方法院（93年度訴字第314號）第一審判決提
起上訴，經最高法院第2次發回更審，本院於97年10月28日言詞
辯論終結，判決如下：
    主  文
上訴駁回。
第二審及發回前第三審訴訟費用均由上訴人負擔。
    事實及理由
甲、程序部分：
一、按寺廟具有一定之辦事處及獨立之財產，並有一定之目的者
    ，經核與民事訴訟法第40條第3項所稱「非法人之團體」要
    件已屬相當，自得以該寺廟為當事人，並以其管理人為法定
    代理人（最高法院著有43年台上字第143號判例參照）。經
    查，上訴人丁○○曾向臺南縣政府辦理寺廟登記，並設有管
    理人丙○○，此有臺南縣政府寺廟登記證、及變動登記表各
    一件附卷可稽（見一審卷第138、249頁），上訴人丁○○自
    有權利能力，得為訴訟當事人，合先敘明。
二、次按訴狀送達後，原告不得將原訴變更或追加他訴，但擴張
    或減縮應受判決事項之聲明，不在此限，民事訴訟法第255
    條第1項第3款及第446條第1項定有明文。查本件上訴人原起
    訴請求被上訴人等應連帶給付上訴人新台幣（以下同）2,75
    2,024元，及自93年9月13日被上訴人聲請狀繕本送達之翌日
    起至清償日止，按週年利率百分之5計算之利息。嗣於本院
    更一審96年3月2日審理時減縮請求之金額為被上訴人等應連
    帶給付上訴人2,614,638元，及自93年9月13日被上訴人聲請
    狀繕本送達翌日起至清償日止，按週年利率息百分之5計算
    之利息（見本院更一審卷第53頁）。依前開說明，應予准許
    ，合先敘明。
乙、實體部分：
一、上訴人起訴主張：伊於日據時期購買坐落台南縣麻豆鎮○○
    ○段284地號等如原審判決附表所示之土地，信託方式信託
    登記於被上訴人之祖父黃到及訴外人黃粒、鄭品三名地方士
    紳（下稱黃到等人）名下。黃到於民國（下同）11年2月24
    日已死亡，雙方之信託關係已消滅，上訴人為其繼承人，本
    應繼承返還上開信託物予伊之義務。惟因於87年間，經台南
    縣政府公告徵收如原審判決附表所示編號1、2、3、4、5、7
    、8等筆土地（下稱系爭土地），上訴人竟共同領取徵收補
    償金2,752,024元（扣除編號１土地補償金餘額為2,614,638
    元），致被上訴人應返還系爭土地之債務陷於給付不能，爰
    類推適用民法第225條第2項之規定及不當得利之法律關係，
    求為判決命被上訴人連帶給付（賠償）2,752,024元（嗣已
    減縮為2,614,638元）及自93年9月13日起至清償日止，按年
    息百分之5計算之法定遲延利息（原審全部駁回上訴人之訴
    ，上訴人不服，提起本件上訴，請求廢棄原判決，被上訴人
    應連帶給付如上開聲明）。
二、被上訴人則以：系爭土地實為黃到等人因經營製糖事業，於
    日據時期大正元年向原所有權人公業三合興買受，非如上訴
    人所陳其受被上訴人前身「公業三合興」之信託而為登記。
    被上訴人與黃到等人間就系爭土地不可能有信託關係存在。
    縱認本件信託關係存在，該信託關係既於受託人黃到死亡時
    即已終止，迄今多年，伊等自得拒絕給付。上訴人之請求伊
    等連帶給付該土地之徵收補償金，仍屬無理等語，資為抗辯
    。
三、兩造不爭執事項：
  (一)系爭土地如原判決附表所示之土地，原登記為黃到等人名下
    ，並經原審依職權向有台南縣麻豆地政事務所調閱系爭土地
    之異動索引資料，有該所93年11月17日所登記字第09300107
    66號函檢送系爭土地異動索引資料在卷可參（見原審卷第26
    6至317頁）。
  (二)被上訴人之祖父黃到已於11年2月24日死亡，被上訴人2人為
    黃到之繼承人，並有黃到除戶之戶籍謄本在卷可稽。
  (三)87年3月9日台南縣政府公告徵收：如原審判決附表編號1、2
    、3、4、5、7、8所示之系爭土地，並發放徵收補償費，被
    上訴人已於88年10月間委託黃忠信代為領取上開補償費2,75
    2,024元等情，並經證人黃忠信於原審到庭證述屬實，復有
    台南縣政府93年6月30日以府地用字第0930112024號函檢附
    之委託書及補償費計算單可稽（見本院更2審卷第91、92頁
    ）。
四、本件兩造爭執要旨在於：(一)本件信託關係如存在，則基於信
    託關係而生之請求權，是否業經罹於時效而消滅？(二)本件是
    否有給付不能之情事，而可適用民法第225條第2項規定之代
    償請求權？茲分述之：
  (一)按信託關係，以當事人間之信任關係為基礎，其性質與委任
    關係類似，自可類推適用民法第550條規定，認信託關係因
    當事人一方死亡而消滅（最高法院83年度台上字第998號判
    決參照）。查上訴人主張於67年間「臺南縣麻豆鎮寮里丁
    ○○所有土地以私人名義辦理土地登記明細」（見原審卷第
    84頁），其上除有地號系爭284地號土地外，尚有14筆土地
    。由是可知，系爭土地所有權人確實是公業三合興以信託關
    係，將其所有土地登記在黃到等人名義下。又訴外人陳謝拈
    於61年間，向丁○○購買其中系爭284地號土地10坪，並由
    當時丁○○管理人黃老壇及鄭桂桐簽訂合約書一件，亦可佐
    證系爭土地實質所有權人確為上訴人丁○○，否則陳謝拈無
    須向非所有權人之上訴人丁○○購買土地。況於61年4月30
    日之「寮蔀里公共用地處分決議錄」亦載明系爭284、284之
    1、284之2三筆土地，自日據時代被認為係私有地建造房屋
    ，為圓滿起見，將該地以每坪參佰元出售，被上訴人乙○○
    亦為紀錄簽署人，有寮里公共用地處分決議錄一份附卷可
    憑（見原審卷第87頁）。又上訴人因土地遭鄰近地主占據使
    用，且寮里為興建中山堂及托兒所等公共設施須籌措經費
    ，乃於61年5月8日，由上訴人丁○○以每坪三佰元之價格，
    將系爭284地號土地分別出售予寮里民即訴外人莊長14坪
    、陳謝拈13坪、被上訴人乙○○8坪，並經現場指明界址後
    交歸各買受人掌管使用收益之事實，除有賣據三份在卷可考
    外（見原審卷第88至90頁），被上訴人乙○○於前案中亦自
    承確有購買系爭284地號土地8坪之情事，證諸一般經驗法則
    ，倘系爭284地號土地非丁○○所有之財產，被上訴人乙○
    ○自無須再出錢購買已登記在其先祖名下之土地。益見被上
    訴人明知系爭土地雖名義上登記為黃到等人共有，但實際上
    並非黃到私人之土地，故黃到死後，被上訴人乙○○及其餘
    之繼承人均未就系爭土地辦理繼承登記，否則，倘系爭土地
    屬黃到私人所有，則被上訴人乙○○及其餘之繼承人於辦理
    同段285地號暨289地號土地繼承登記時，豈有未就系爭土地
    一併辦理繼承登記之理？可知上訴人主張日治時期公業三合
    興即係現今之丁○○，及因日治時期公業三合興因未以其名
    義，登記為系爭土地之所有權人，故將系爭土地登記於私人
    即訴外人黃到等三人之名義下，應係屬信託關係。被上訴人
    雖否認有上開信託關係，並不足採。再查，訴外人黃到已於
    11年2月24日死亡，有黃到之繼承系統表、戶籍謄本附卷可
    稽（見原審卷第250至256頁），故上訴人所主張其與訴外人
    黃到間之信託關係，亦應至黃到死亡之時即已終止。雖85年
    1月26日公布實施之信託法第8條第1項規定：「信託關係不
    因委託人死亡、破產或喪失行為能力而消滅」，惟依法律不
    溯及既往原則，上訴人與訴外人黃到間之信託關係既已因黃
    到死亡而於11年2月24日終止，自不能因嗣後信託法之公布
    實施而使已消滅之信託關係回復其存續狀態，上訴人主張
    本件信託關係仍然存續，難認有據。又「不動產所有權之回
    復請求權，應適用民法第125條關於消滅時效之規定，早經
    司法院28年院字第1833號著有解釋。本件上訴人主張其所有
    權被侵害，無論自上訴人所稱日據時期土地登記制度開始實
    施時，或自民國35年實施土地總登記時起算，至上訴人於81
    年7月16日提起本件訴訟，其所有權回復請求權，均已逾15
    年之時效期間」（最高法院82年度台上字第3082號判決參照
    ）。本件上訴人與訴外人黃到間之信託關係於11年2月24日
    因訴外人黃到死亡而終止，則上訴人本於信託物返還請求權
    之時效，縱自台灣光復後之35年實施土地總登記時起算，經
    15年不行使，上訴人遲至93年間始提起本訴，已罹於時效消
    滅。
  (二)次按「受發回或發交之法院，應以第三審法院所為廢棄理由
    之法律上判斷為其判決基礎。」民事訴訟法第478條定有明
    文。本院更一審判決遽認上訴人丁○○因被上訴人乙○○等
    人給付不能所生之代償請求權之時效期間，應自88年10月間
    起算，計至本件上訴人起訴請求時（93年間）止，有上訴人
    於原審之起訴狀可據，尚未逾15年之請求權時效期間，而為
    被上訴人等人敗訴之判決，最高法院認此部分於法有違，而
    予發回，則受發回之本院自應受上開法條之拘束。次按民法
    第225條第2項規定之代償請求權，其立法本旨乃在於債務人
    給付不能時，使債權人得向債務人請求讓與其損害賠償請求
    權或交付其所受領之賠償物，以替代原債務之標的，保障債
    權人之利益。準此，即應以債務人有「給付義務」為前提，
    始可能因其給付不能而發生代償請求權。倘原來之債權已罹
    於消滅時效期間，債務人本得拒絕給付而無給付義務，自不
    可能再有給付不能，而發生代償請求權及其時效期間重新起
    算之情事。否則即與時效制度，原期確保交易安全，維護社
    會秩序之目的有違。故債權人之請求權如已罹於消滅時效期
    間，經債務人為拒絕給付之抗辯時，債務人即無給付義務，
    顯不可能再發生因其給付不能，而由債權人行使代償請求權
    之餘地（最高法院97年度台上字第819號判決參照）。查本
    件上訴人縱本於信託物返還請求權，受託之訴外人黃到於11
    年2月24日死亡，該信託關係終止，則其請求權之時效即便
    自台灣光復後35年間起算，經15年不行使，至上訴人於93年
    始起訴請求被上訴人返還信託物，顯已罹於時效消滅已如上
    述；又系爭信託土地係於87年3月9日為台南縣政府所徵收，
    斯時上訴人之信託物返還請求權已罹於時效消滅，經被上訴
    人為時效消滅之抗辯而拒絕給付後，被上訴人已無給付義務
    ，自無給付不能之問題。從而，上訴人之主張其與訴外人黃
    到間信託關係因訴外人黃到死亡而信託關係終止，其原可請
    求被上訴人將該等土地所有權辦理移轉登記予上訴人，嗣因
    系爭土地業經台南縣政府徵收而陷於給付不能，是以上訴人
    自得類推適用民法第225條第2項之規定，請求被上訴人將其
    所共同領取之土地徵收補償款，連帶給付予上訴人云云，不
    足採取。又既因債務人之被上訴人已為時效抗辯，被上訴人
    即已無給付義務，上訴人主張類推適用民法第225條第2項代
    償請求權之規定，請求被上訴人給付所共同領取之土地徵收
    補償金，依前說明，難認有據。
五、又關於消滅時效之結果，雖非使權利本身喪失，但時效完成
    後，債務人得拒絕給付。旨在確保交易之安全，免礙社會經
    濟之發展，以維持社會之秩序。從而債務人因時效完成而得
    拒絕給付，雖因此而受利益，此乃因法律規定時效制度之結
    果所致，不能謂無法律上之原因受利益（最高法院97年度台
    上字第2002號判決參照）。本件被上訴人係因時效消滅之結
    果而保有系爭土地徵收補償費之利益，自非無法律上之原因
    ，則上訴人本於不當得利而為主張，亦有不合（至上訴人本
    於侵權行為請求部分，業已於本院表明不再主張，併此敘明
    ）。
六、綜上所述，上訴人之主張其與訴外人黃到間成立信託關係，
    被上訴人有移轉登記之義務，嗣因系爭土地業經台南縣政府
    徵收而陷於給付不能，上訴人自得類推適用民法第225條第2
    項之規定，請求被上訴人將其所共同領取之土地徵收補償款
    連帶給付予上訴人云云，即非有據。上訴人之抗辯即便有信
    託關係，亦已因黃到於11年2月24日死亡而終止，上訴人復
    怠於行使其信託物返還請求權，致其請求權已罹於時效消滅
    ，被上訴人得拒絕給付等語，即無不合。從而，上訴人之主
    張類推適用民法第225條第2項之規定及不當得利之法律關係
    ，請求被上訴人將其所共同領取之土地徵收補償款共計2,61
    4,638元及上開利息，連帶給付（賠償）予上訴人，為無理
    由，不應准許。其假執行之聲請亦失所附麗，應併予駁回。
    原審據此而為上訴人敗訴之判決，核無不當，上訴意旨摘原
    判決不當，求予廢棄改判，為無理由，應予駁回。
七、本件事證已臻明確，兩造其餘攻擊、防禦方法及舉證，核與
    判決之結果不生影響，毋庸逐一論述，附此敘明。
據上論結，本件上訴為無理由，依民事訴訟法第449條第1項、第
78條，判決如主文。
中    華    民    國    97    年    11    月    11    日
                  民事第三庭  審判長法  官  陳光秀
                                    法  官  李文賢
                                    法  官  莊俊華
上為正本係照原本作成。
如對本判決上訴，須於判決送達後20日內向本院提出上訴狀，未
表明上訴理由者，應於上訴後20日內，向本院提出理由書（須附
繕本）。依法應委任律師為訴訟代理人，始得上訴。
中    華    民    國    97    年    11    月    13    日
                                    書記官  吳銘添
【附記】
民事訴訟法第466條之1：
(1)對於第二審判決上訴，上訴人應委任律師為訴訟代理人。但上
  訴人或其法定代理人具有律師資格者，不在此限。
(2)上訴人之配偶、三親等內之血親、二親等內之姻親，或上訴人
  為法人、中央或地方機關時，其所屬專任人員具有律師資格並
  經法院認為適當者，亦得為第三審訴訟代理人。
民事訴訟法第466條之2：
  上訴人無資力委任訴訟代理人者，得依訴訟救助之規定，聲請
  第三審法院為之選任律師為其訴訟代理人。


司法院資訊處製作；財團法人民間司法改革基金會備份。
